【裁判字號】    94,再易,43
【裁判日期】    950227
【裁判案由】    給付測設服務費
【裁判全文】
臺灣高等法院高雄分院民事判決          94年度再易字第43號
再審原告    滿輝工程顧問有限公司
法定代理人  甲○○
再審被告    屏東縣來義鄉公所
法定代理人  乙○○
訴訟代理人  吳澄潔律師
上列當事人間請求給付測設服務費事件，再審原告對於中華民國
94年11月23日本院94年度上字第42號民事確定判決，提起再審之
訴，本院判決如下：
    主  文
再審之訴駁回。
再審訴訟費用由再審原告負擔。
    理  由
一、再審意旨略以：
  (一)關於再審原告請求20件工程測設服務費2,771,220 元部分，
    原確定判決認定應扣除5%的營業稅及0.6 % 的工程保險費，
    此部分原確定判決有民事訴訟法第497 條規定之再審理由：
    1.兩造對於測設服務費應如何計算，再審原告於協調會應再
      審被告之要求，函請行政院公共工程委員會解釋，經該委
      員會88年6 月4 日 (88) 工程企字第8806498 號函稱：「
      按貴公司與屏東縣牡丹鄉公所所簽之82年各項工程委託設
      計契約書第3 條第1 項規定，委託設計費按發包前核定工
      程費（包括施工費及材料費）之百分之……。業已明確規
      定其服務費計費之範圍，至於5%營業稅及工程保險費是否
      屬於發包前核定工程費之項目，係屬認定問題，應由該公
      所本於權責逕行認定。」，行政院公共工程委員會既已明
      確函釋營業稅及工程保險費是否屬於發包前核定工程費之
      項目，係屬認定問題，而再審被告已明確認定營業稅及工
      程保險費係屬發包前核定之工程費，並依該工程費計算測
      設服務費，有再審被告提出之「屏東縣來義鄉公所（84）
      年度應付歲出款及支出保留數準備申請明細表」等資料足
      憑，可見工程費不應扣除營業稅及工程保險費。
    2.依據臺灣省政府80年12月26日80府主二字第127462號函轉
      頒行政院80年11月27日台（80) 孝授字第13737 號函修正
      之「各機關委託技術顧問機構承辦技術服務處理要點」第
      10點第3 項規定：「各機關委託技術顧問機構承辦工程之
      設計而不委託承辦工程監督與指導及工程監造者，其建造
      費用可按委託機關認可之工程預算計算。」再審原告受再
      審被告之委託，辦理系爭工程之設計，並不承辦工程監督
      與指導及工程監造，且兩造所簽訂之契約，對於營業稅及
      工程保險費是否應包括於工程設計總價，並無明確約定，
      應適用第10點第3 項之規定，可見「建造費用」應按再審
      被告認可之「工程預算」計算，而不應扣除財務費用（即
      營業稅及保險費），再審被告在前審已明確認定營業稅及
      保險費係屬發包前核定之工程費。確定判決對前開足以影
      響於判決之重要證物，漏未斟酌，而認為應扣除5%的營業
      稅及0.6%的工程保險費，顯有民事訴訟法第497 條規定之
      再審事由。
  (二)關於再審被告主張本件工程以外之工程溢付測設服務費,1,
    101,373 元，依不當得利之規定，主張與本件測設服務費抵
    銷部分，原確定判決有民事訴訟法第496 條第1 項第1 款、
    第497 條規定之再審事由：
    1.按當事人主張有利於己之事實，就其事實有舉證之責任，
      民事訴訟法第277 條定有明文。再審被告主張再審原告對
      該29件工程有溢領測設服務費1,101,373 元，業經再審原
      告予以否認，並於前審主張：兩造所簽訂之「工程設計委
      託契約書」第3 條第1 項約定，係以「經上級機關審核後
      核定之工程設計總價」計算，此為再審被告所自承，並有
      契約書附卷可按，惟再審被告對該29件係以「工程實際結
      算費用」加以計算，與契約之約定不符，而「工程實際結
      算費用」，其金額比「經上級機關審核後核定之工程設計
      總價」還少，再審原告不同意該29件工程之「經上級機關
      審核後核定之工程設計總價」及「財務費用的實際金額」
      ，予以計算。此有再審原告在前審所提出93年11月3 日準
      備書（七）狀足稽，再審被告雖提出該29條之預估底價（
      即上級核定之工程設計總價），惟並未按該工程設計總價
      核算測設服務費，而以工程實際結算費用計算，主張溢付
      1,101,373 元予再審原告，顯然不當。舉證責任在於再審
      被告，確定判決並未命再審被告舉證，即認定再審被告之
      主張為真實，准許抵銷，適用法規顯有錯誤。
    2.(1)再審原告主張：兩造對於工程測設服務費係以「經上級
      機關審核後核定之工程設計總價」計算，有工程設計委託
      契約書足憑，確定判決竟稱：再審原告主張再審被告對該
      29件係以「工程實際結算費用」加以計算，與契約約定不
      符，並未能舉證以實其說，而准許再審被告主張抵銷。惟
      查，再審原告之主張已提出「工程設計委託契約書」為證
      ，確定判決對於再審原告已經舉證，誤為未舉證，顯然對
      於「工程設計委託契約書」之重要證據漏未斟酌所致，自
      足構成再審之事由。(2)審計部臺灣省屏東縣審計室88年9
      月23日 (88) 審屏室二字第3627號函再審被告稱：「有關
      監察院86年度劾字第27號彈劾文，貴公所辦理公共工程溢
      付滿輝工程顧問公司工程規劃設計酬金應辦理收回1,101,
      373 元乙案，據復因核算金額未扣除包商利潤，經依照「
      各機關委託技術顧問機構承辦技術服務處理要點」規定扣
      除綜合保險及稅捐後計算服務費，重新核算後實際溢付滿
      輝公司442,117 元乙節，查貴公所以稅利及保險費合併之
      比例計算，核有未當，請依據經辦營繕工程溢支委託設計
      費明細表，將「結算工程費內財務費用等金額欄」內之金
      額，明確列表區分稅捐及包商利潤、綜合保險後再行計算
      設計酬金，以符實際，請查照辦理。」，足見屏東縣審計
      室對於溢付金額多少，尚有意見，要求再審被告重新計算
      ，確定判決未要求再審被告重新計算，即認定再審被告主
      張之溢付金額為真實，顯然對於前開重要證據漏未斟酌所
      致，自足構成再審之事由。
    3.再審原告於接獲再審被告95年月1 月12日答辯狀後，重新
      核算該29件工程之測設服務費，依照再審被告在台灣屏東
      地方法院93年9 月27日所提出之爭點整理狀，所附之證物
      二1 至29，再審原告發現依該文件之開標（比價）表記載
      預估底價（同上級機關審核後工程設計總價）及發包之工
      程費（同廠商得標金額），並按工程設計委託契約書第3
      條設計費及支付方法，與行政院81年2 月28日修正之「各
      機關委託技術顧問機構承辦技術服務處要點」第10點第3
      項之規定，重新計算支付測設服務費，編製成比較明細表
      ，發現原確定判決認定再審被告對該29件工程，溢付測設
      服務費1,101,373 元，顯然不當。且其中「來義至平埔道
      路工程第1 期（25K+320 至28K+000）」 及「來義至平埔
      道路工程第1 期（3K+848至5K+920)(6K+340至7K+620）等
      2 件工程，再審被告未依契約書規定估價（設計費）之2.
      8%計算支付測設服務費，而誤用不同之「委託設計比價表
      」之工程設計費之2.5%計算支付測設服務費，顯然有誤，
      至確定判決認定該2 件工程之測設服務費就溢付457, 526
      元，顯然有誤。原確定判決顯然對於再審被告提出之前開
      證據漏未斟酌，且足以影響於判決，再審原告依民事訴訟
      法第49 6條第1 項第13款，及同法第497 條之規定，提起
      再審之訴。再審原告係於收受再審被告95年1 月12日答辯
      狀後，重新計算測設服務費才知悉，尚未超過30日之不變
      期間。另審計部屏東縣審計室查核該29件工程支付測設服
      務費之計算方式，完全未審酌兩造所簽訂之工程設計委託
      契約書有關測設服務費之約定，且未審酌「各機關委託技
      術顧問機構承辦技術服務處理要點」第10點第3 項之規定
      ，及行政院公共工程委員88年6 月4 日函文之解釋，原確
      定判決完全採用審計部屏東縣審計室之函文，漏未斟酌前
      開書函之規定，足以影響於判決，依民事訴訟法第496 條
      第1 項第13款，及同法第497 條規定，自有再審理由。
二、(一)按依民事訴訟法第466 條不得上訴於第三審法院之事件，
    除同法第496 條規定外，其經第二審確定判決，如就足影響
    於判決之重要證物，漏未斟酌者，亦得提起再審之訴，同法
    第497 條固定有明文。惟所謂「重要證物漏未斟酌」係指當
    事人在前訴訟程序已經提出，第二審確定判決漏未於判決理
    由中斟酌者而言；申言之，該項證物如經斟酌，原判決將不
    致為如此之論斷，若縱經斟酌亦不足影響原判決之內容，或
    原判決曾於理由中說明其為不必要之證據者，均與本條規之
    要件不符。經查，行政院公共工程委員會88年6 月4 日函文
    （88) 工程企字第8806498 號函，載明5%營業稅及工程保險
    費是否屬於發包前核定工程費之項目，係屬認定問題，應由
    該公所本於權責逕行認定（本院94年度再易字第43號卷第29
    頁）。雖再審原告主張，再審被告之「屏東縣來義鄉公所（
    84）年度應付歲出款及支出保留數準備申請明細表」，已明
    確認定營業稅及工程保險費係屬發包前核定之工程費，並依
    該工程費計算測設服務費，惟此為再審被告內部之核算資料
    ，並非是最終之認定。臺灣省屏東縣審計室93年7 月15日審
    屏縣貳字第0930004589號函，明示實際施工成本，不包括營
    業稅及工程保險費（原審92年度訴字第229 號卷(一)第187 頁
    ），再審被告亦已依審計室之糾正公文，主張應扣除5%營業
    稅及0.6%工程保險費（同上原審卷(一)第99頁），且兩造間另
    外29件工程設計委託契約之測設服務費，依監察院86年劾字
    第27號彈劾文有關來義鄉公所經辦營繕工程溢支委託設計費
    明細表所載，亦係應扣除營業稅及工程保險費（同上原審卷
    (一)第137-138 頁）。再者，「各機關委託技術顧問機構承辦
    技術服務處要點」第10點第3 項規定，建造費用可按委託機
    關認可之工程預算計算，而該要點第10點第2 項規定，建造
    費用係指工程完成時之實際施工成本，其中包括工資、材料
    、施工用機械設備之折舊費及其運轉維持費用等（不包括規
    劃設計費用、行政費用、財務費用、土地及權利費用及法律
    費用在內）（本院94年度再易字第43號卷第38頁）。再審原
    告主張之上情，顯不足以動搖該判決認定應扣除5%營業稅及
    0.6%工程保險費，即不生影響於該確定判決，自不合於民事
    訴訟法第497 條所定再審之事由。
  (二)按主張法律關係存在之當事人，僅須就該法律關係發生所須
    具備之特別要件，負舉證之責任，至於他造主張有利於己之
    事實，應由他造舉證證明（最高法院48年度台上字第887 號
    判例意旨參照）。經查，原確定判決以再審被告主張兩造間
    另29件工程設計委託契約，依審計部臺灣省屏東縣審計室之
    意見，應按工程實際結算金額扣除保險費、營業稅及包商利
    潤等費用後之淨值，以計算測設服務費，再審被告前此因計
    算錯誤而溢領測設服務費1,101,373 元等語，有監察院86年
    度劾字第27號彈劾文有關來義鄉公所經辦營繕工程溢支委託
    設計費明細表、審計部臺灣省屏東縣審計室88年9 月23日（
    88）審屏室二字第6327號函及再審被告91年11月1 日來鄉財
    字第9100009132號函為證 (同上原審卷(一)第38、72、222 頁
    、同上原審卷(二)第155 頁至189 頁），自堪信為真實，並認
    定再審原告主張再審被告對該29件係以「工程實際結算費用
    」加以計算，與契約約定不符，並未能舉證以實其說。揆諸
    上揭說明，再審原告主張再審被告對該29件係以「工程實際
    結算費用」加以計算，與契約約定不符，再審被告對於該有
    利於己之事實，自應負舉證責任。確定判決認定再審原告主
    張再審被告對該29件係以「工程實際結算費用」加以計算，
    與契約約定不符，並未能舉證以實其說，於法並無不合，自
    無適用法規顯有錯誤之情形。再者，雖再審原告之主張已提
    出「工程設計委託契約書」為證，惟再審原告溢領測設服務
    費1,101,373 元等情，確定判決業以有監察院86年度劾字第
    27號彈劾文有關來義鄉公所經辦營繕工程溢支委託設計費明
    細表、審計部臺灣省屏東縣審計室88年9 月23日
     (88) 審屏室二字第3627號函及再審被告91年11月1 日來鄉
    財字第9100 009132 號函為證（同上原審卷(一)第38、72、
    222 頁、原審卷(二)第155 頁至第189 頁），認定其為真實。
    是以該「工程設計委託契約書」顯不足以動搖確定判決認定
    再審原告溢領測設服務費1,101,373 元等情，不合於民事訴
    訟法第497 條所定再審之事由。確定判決認定審計部臺灣省
    屏東縣審計室88 年9月23日 (88) 審屏室二字第6327號函，
    係指摘再審被告重新核算實際溢付再審原告之金額為442,11
    7 元為不當，此由該函並稱：………查貴公所以稅利及保險
    費合併之比例計算核有不當等語甚明（同上原審卷(一)第72頁
    ），而再審被告亦於91年11月1 日以來鄉財字第9100009132
    號函覆再審原告：「有關貴公司溢支本所辦理委託規劃設計
    費1,101,373 元，經審計部屏東審計室認定溢支事實明確，
    請於文到7 日內到所繳交等語（同上原審卷(一)第222 頁），
    足見再審原告上開抗辯，並無可採。是以確定判決業已對於
    審計部臺灣省屏東縣審計室88年9 月23日 (88) 審屏室二字
    第6327號函加以斟酌，並為上述之認定，核無再審原告所主
    張對該重要證物漏未斟酌之情形，不合於民事訴訟法第497
    條所定再審之事由。
  (三)按當事人所提補充再審理由狀，另提出不同於提起再審之訴
    時所載明之再審理由者，其前後所述再審理由既不相同，所
    應遵守之不變期間自應分別計算（最高法院72年度台聲字第
    392 號判例意旨參照）。查，再審原告於95年1 月20日準備
    書狀中，就關於再審被告主張本件工程以外之工程溢付測設
    服務費1,101,373 元，依不當得利之規定，主張與本件測設
    服務費抵銷部分，另以其於接獲再審被告95年1 月12日答辯
    狀後，重新核算該29件工程之測設服務費，依照再審被告在
    臺灣屏東地方法院於93年9 月27日所提出之爭點整理狀，所
    附之證物二1 至29，重新計算支付測設服務費，編製成比較
    明細表，發現原確定判決認定再審被告對該29件工程，溢付
    測設服務費1,101,373 元，顯然不當。且其中「來義至平埔
    道路工程第1 期（25K+320 至28K+000）」 ，及「來義至平
    埔道路工程第1 期（3K+848至5K+920）」（6K+340至7K+620
    ）」等2 件工程，再審被告未依契約書規定估價（設計費）
    之2. 8% 計算支付測設服務費，而誤用不同之「委託設計比
    價表」之工程設計費之2.5%計算支付測設服務費，顯然有誤
    ，至確定判決認定該2 件工程之測設服務費就溢付457,526
    元，顯有違誤。確定判決顯然對於再審被告提出之前開證據
    漏未斟酌，且足以影響於判決，再審原告依民事訴訟法第49
    6 條第1 項第13款，及同法第497 條之規定，均得提起再審
    之訴。確定判決完全採用審計部屏東縣審計室之函文，漏未
    斟酌兩造所簽訂之工程設計委託契約書、「各機關委託技術
    顧問機構承辦技術服務處理要點」第10點第3 項之規定，及
    行政院公共工程委員會88年6 月4 日函文之解釋，足以影響
    於判決，依民事訴訟法第496 條第1 項第13款，及同法第49
    7 條規定，自有再審理由。再審原告係於收受再審被告95年
    1 月12日答辯狀後，重新計算測設服務費才知悉，尚未超過
    30日之不變期間等語。經查，再審原告於前訴訟程序中，再
    審被告在台灣屏東地方法院於93年9 月27日提出爭點整理狀
    時，即已知悉上述證物，且再審被告95年1 月12日答辯狀，
    均僅針對再審原告之「再審起訴狀」內所主張之再審理由加
    以反駁說明，並未涉及其他新事項或提及新證據，再審原告
    並無法從該答辯狀內知悉有何未經斟酌之新證物之可能，其
    並非必至此時方能計算測設服務費，其應於判決送達時即可
    知悉其再審理由，故自難諉為嗣後重新計算測設服務費始知
    悉原確定判決有上述漏未斟酌證物之再審理由。從而，其提
    出上述民事訴訟法第496 條第1 項第13款再審理由，是否逾
    30日之不變期間，仍應自收受本院94年度上字第42號判決之
    94年11月28日之翌日即同年月29日起算，無民事訴訟法第50
    0 條第2 項「其再審之理由發生或知悉在後者，均至知悉時
    起算」之適用，乃再審原告遲至95年1 月20日始提出上述再
    審理由，自己逾30日之法定不變期間，其此部分再審之訴自
    非合法。
  (四)按民事訴訟法第497條規定，依同法第466條不得上訴於第三
    審法院之事件，除同法第496條規定外，其經第二審確定之
    判決，如就足影響於判決之重要證物，漏未斟酌者，亦得提
    起再審之訴；惟所謂「重要證物漏未斟酌」，係指當事人在
    前訴訟程序已經提出，第二審確定判決漏未於判決理由中斟
    酌者而言。再審原告主張另以重新計算支付測設服務費比較
    明細表，發現確定判決認定再審被告對該29件工程，溢付測
    設服務費1,101,373 元，顯然不當為由，確定判決有民事訴
    訟法第497 條規定之再審事由。查再審原告所提重新計算支
    付測設服務費比較明細表，係於本再審程序方行提出，並非
    於前訴訟程序已經提出，自不合於民事訴訟法第497 條規定
    再審事由。
三、綜上所述，再審原告提起再審之訴一部不合法，一部顯無理
    由，爰不經言詞辯論一併逕予駁回。
    爰依民事訴訟法第502條、第78條，判決如主文。
中    華    民    國    95    年    2    月    27     日
                            民事第六庭
                                審判長法官  許明進
                                法      官  謝肅珍
                                法      官  張明振
以上正本證明與原本無異。
本判決不得上訴。
中    華    民    國    95    年    3    月     1     日
                                書  記  官  彭筱瑗
                                              FA


司法院資訊處製作；財團法人民間司法改革基金會備份。
